臺灣高等法院民事判決　　　　　　　　　 95年度上字第471號
上訴人即附
帶被上訴人　丁○○
訴訟代理人　乙○○
　　　　　　丙○○
被上訴人即
附帶上訴人　甲○○
訴訟代理人　康英彬律師
上列當事人間請求損害賠償事件，上訴人對於中華民國九十五年
三月二十四日台灣新竹地方法院九十二年度重訴字第八五號第一
審判決提起上訴，被上訴人並為附帶上訴，經本院於九十六年二
月六日言詞辯論終結，判決如下：
    主    文
上訴人之上訴及被上訴人之附帶上訴均駁回。
第二審訴訟費用關於上訴部分，由上訴人負擔；關於附帶上訴部
分，由被上訴人負擔。
    事 實 及 理 由
一、本件上訴人即附帶被上訴人聲明求為判決：甲、關於上訴部
    分：(一)原判決關於駁回上訴人後開第二項之訴部分廢棄。(二)
    被上訴人應再給付上訴人新台幣（下同）三百三十三萬七千
    二百元，及自民國（下同）九十二年五月十六日起至清償日
    止，按年息百分之五計算之利息。乙、關於附帶上訴部分：
    被上訴人之附帶上訴駁回。
    被上訴人即附帶上訴人聲明求為判決：甲、關於上訴部分：
    上訴駁回。乙、關於附帶上訴部分：(一)原判決關於不利被上
    訴人部分廢棄。(二)上開廢棄部分，上訴人在第一審之訴及假
    執行之聲請均駁回。
二、上訴人起訴主張：伊於七十六年十二月十二日受坐落新竹縣
    芎林鄉○○○段九六之十一地號土地之其他公同共有人（迄
    七十七年九月十七日始辦理繼承分割登記─見本院卷五九頁
    至六十頁之土地登記謄本）之委任，將該土地出售予被上訴
    人，並簽訂土地買賣契約書，因該土地上已有伊興建之門牌
    新竹縣芎林鄉華龍村鹿寮坑一七六、一七六之一號房屋（下
    稱系爭房屋），故特別於上開買賣契約書第二條約明出售上
    開土地之範圍扣除系爭房屋坐落之土地面積約三百坪部分（
    下稱系爭土地）不賣，惟礙於當時法律規定農地不得分割之
    限制，兩造乃約定先將整筆土地所有權全部移轉登記於被上
    訴人名下，嗣依法得為分割時，被上訴人再將系爭土地移轉
    登記予伊。惟上開土地辦畢所有權移轉登記後，被上訴人並
    未依約履行，反將之與其另行購買之同段九六之十、九六之
    二地號土地辦理合併並分割，嗣於八十四年三月十五日將自
    同段九六之十地號土地分割出含系爭土地在內之同段九六之
    二六地號土地，高價轉售予原審共同被告彭慶龍（下稱彭慶
    龍），彭慶龍再於八十六年間，將之轉售予訴外人源意企業
    股份有限公司（下稱源意公司），之後，源意公司則提供向
    台灣中小企業銀行設定抵押借款。嗣經被上訴人、源意公司
    與伊調解，源意公司於八十七年五月二十六日將系爭土地辦
    理分割出同段九六之二八、九六之三Ｏ、九六之五四、九六
    之五五及九六之五六地號土地，然迄未將該土地返還予伊，
    伊遂與其他共有人全體提起返還土地訴訟，經原審以九十一
    年度訴字第四八二號判決被上訴人應將同段九六之二八、九
    六之三Ｏ地號土地二筆所有權移轉登記予伊及其他共有人全
    體，然以其餘土地已遭源意公司之債權人台灣中小企業銀行
    查封陷於給付不能，而駁回其餘部分之訴確定，顯係因可歸
    責於被上訴人之事由致給付不能，使伊受有損害，扣除伊依
    上開確定判決取回同段九六之二八、九六之三Ｏ地號土地外
    ，以每坪二萬三千七百六十元計算，被上訴人應賠償六百七
    十三萬八千三百三十六元等情。爰依民法第二百二十六條之
    規定，求為命被上訴人給付六百七十三萬八千三百三十六元
    ，及自知悉損害日之九十一年十二月三十一日起，加付法定
    遲延利息之判決（原審判命被上訴人給付三百三十三萬七千
    二百元及自九十二年五月十六日起，加付法定遲延利息，而
    駁回上訴人其餘之請求。上訴人僅就其敗訴部分之其中三百
    三十三萬七千二百元本息部分聲明不服，提起上訴；而被上
    訴人則就其敗訴部分聲明不服，提起附帶上訴，餘已告確定
    。另請求原審共同被告彭慶龍給付部分，經原審判決上訴人
    敗訴確定）。
    被上訴人則以：上訴人僅係受系爭土地之其他共有人之委任
    出售系爭土地，其提起本件訴訟未以全體共有人為原告，其
    當事人不適格。又兩造買賣土地時，因受法令有關農地不得
    分割之限制，而將系爭土地之所有權一併移轉登記予伊，伊
    無償代為管理系爭土地多年，嗣伊將系爭土地出售予彭慶龍
    時，依法尚不得分割，非如上訴人所稱已多次辦理分割或合
    併，而故意不返還土地。又伊出售系爭土地予彭慶龍時，已
    於買賣契約書第十七條約明上訴人之房屋基地不在買賣範圍
    內，俟日後得分割時，應返還上訴人，足證伊已盡管理人之
    注意義務。之後，經伊與上訴人及彭慶龍多次協調，因上訴
    人與彭慶龍間關於實際應返還土地之面積尚有爭議，而拒絕
    受領，況系爭土地最後無法返還之原因，係彭慶龍再將之移
    轉登記予訴外人源意公司，訴外人源意公司再提供向台灣中
    小企業銀行辦理抵押貸款，嗣因無力清償，而遭債權人台灣
    中小企業銀行聲請法院查封拍賣所致，與伊單純轉賣土地之
    行為無涉，並非伊出售土地時可得預知之情事，應屬不可歸
    責於伊之事由，且上訴人亦與有過失。又系爭土地原為農地
    價格低廉，倘非伊出資購買相鄰大片土地，與系爭土地合併
    共同規劃申請地目變更為工業用地，因而增加土地利用價值
    及市價，而系爭土地目前尚在拍賣中，經多次減價拍賣，其
    底價已遠低於原來之鑑定價格，如以其原來之鑑定價格作為
    本件損害賠償額之依據，顯將造成上訴人獲有不當得利之虞
    云云，資為抗辯。
三、程序方面：查兩造於七十六年十二月十二日簽訂系爭土地之
    買賣契約書，該買賣契約書上並未敘明上訴人係受系爭土地
    之其他共有人之委任而代理系爭土地之全體共有人出賣系爭
    土地（見原審(一)卷九頁至十頁），惟查買賣不動產之債權契
    約，其出賣人並不以所有人為限，是上訴人雖係以系爭土地
    之出賣人地位，而與被上訴人簽訂土地買賣契約書，應認該
    買賣契約已有效成立，再經徵諸嗣後系爭土地之其他共有人
    亦已同意依上開買賣契約之約定，與上訴人共同辦畢系爭土
    地所有權移轉登記予被上訴人（見本院卷六二頁之土地登記
    謄本），亦見上訴人出賣系爭土地並非無權處分，則上訴人
    依據上開買賣契約之約定，請求被上訴人負給付不能之損害
    賠償責任，自屬當事人適格。上訴人在本院嗣後已表示不再
    追加選定當事人或追加其他共有人為原告（見本院卷一三四
    頁之言詞辯論筆錄），先予敘明。
四、兩造不爭執之事實：
    (一)上訴人於七十六年十二月十二日與被上訴人簽訂土地買賣
      契約書，將上開九六之十一地號土地出售予被上訴人，並
      於土地買賣契約書第二條約定：「此買賣價金每甲新台幣
      三百萬元整，計算買賣土地原權狀面積０．六七九一公頃
      ，現乙方（指上訴人）言明現該土地上因有房屋，故該坐
      落之土地面積先扣除約佰坪土地不賣」，惟因受當時農
      地不得分割之法律限制，為便於辦理移轉登記，乃約定先
      將該九六之十一地號土地連同系爭土地全部移轉登記予被
      上訴人，嗣得為分割時，再將系爭土地之所有權移轉登記
      予上訴人（見原審(一)卷九頁至十頁之土地買賣契約書）。
    (二)嗣被上訴人於八十四年三月十五日將上開九六之十一地號
      土地連同系爭土地一併出售予彭慶龍，並於買賣契約書第
      十七條約定：「本約九六之二六地號土地上現蓋有之建物
      基地部分，不在本買賣（範圍），保留移轉予建物所有權
      人，甲方（指彭慶龍）應於承受後如因政府法令許可辦理
      移轉時，甲方須履約無條件過戶給建物所有權人」，且於
      該買賣契約書之附圖載明：「編號Ａ～Ｈ所示面積合計為
      二百十九點六二坪不在買賣範圍內」（見原審(一)卷十二頁
      至十五頁之不動產買賣契約書）。
    (三)上開九六之十一地號土地於分割後，系爭房屋所坐落之基
      地，經原審於九十三年四月九日會同新竹縣竹東地政事務
      所所指派人員至現場勘測結果，係坐落於分割後之同段九
      六之二八、九六之三Ｏ、九六之五四、九六之五五地號土
      地四筆，面積依序為二十四平方公尺、三十平方公尺、五
      百三十一平方公尺、三百九十六平方公尺，合計為九百八
      十一平方公尺，折合為二百九十六點七五二五坪（見原審
      (一)卷一一九至一二五頁之勘驗筆錄、複丈成果圖、一四七
      頁之言詞辯論筆錄）。
    (四)上開九六之二八、九六之三十地號土地二筆，業經原審以
      九十一年度訴字第四八二號判決被上訴人應將所有權移轉
      登記予上訴人及其他共有人全體確定，並已辦畢所有權移
      轉登記，惟被上訴人迄未將系爭房屋坐落之另二筆基地即
      同段九六之五四、九六之五五地號土地所有權移轉登記予
      上訴人（見原審(一)卷三一頁至四八頁）。
    (五)上開九六之五四、九六之五五地號土地二筆，已由彭慶龍
      辦畢所有權移轉登記予訴外人源意公司，並由該公司提供
      向台灣中小企業銀行設定最高限額抵押權二億元，嗣經債
      權人台灣中小企業銀行聲請原執行法院以九十一年度執字
      第二一三六號強制執行事件實施查封、進行拍賣，無人應
      買，目前強制管理中（見原審(一)卷十八頁至二三頁之土地
      登記謄本），並經本院調取上開執行卷宗查明無訛。
五、系爭房屋所坐落之基地，經原審於九十三年四月九日會同新
    竹縣竹東地政事務所所指派人員至現場勘測結果，係坐落於
    分割後之同段九六之二八、九六之三Ｏ、九六之五四、九六
    之五五地號土地四筆，面積依序為二十四平方公尺、三十平
    方公尺、五百三十一平方公尺、三百九十六平方公尺，合計
    為九百八十一平方公尺，折合為二百九十六點七五二五坪（
    見原審(一)卷一一九至一二五頁之勘驗筆錄、複丈成果圖、一
    四七頁之言詞辯論筆錄），是上訴人主張同段九六之五六地
    號土地一筆，亦為系爭房屋所坐落之基地云云，要非可取。
    又同段九六之二八、九六之三十地號土地二筆，雖經原審以
    九十一年度訴字第四八二號判決被上訴人應將所有權移轉登
    記予上訴人及其他共有人全體確定，並已辦畢所有權移轉登
    記，惟被上訴人迄未將系爭房屋坐落之另二筆基地即同段九
    六之五四、九六之五五地號土地二筆所有權移轉登記予上訴
    人（見原審(一)卷三一頁至四八頁），已由彭慶龍辦畢所有權
    移轉登記予訴外人源意公司，並由該公司提供向台灣中小企
    業銀行設定最高限額抵押權二億元，嗣經債權人台灣中小企
    業銀行聲請原執行法院以九十一年度執字第二一三六號強制
    執行事件實施查封、進行拍賣，無人應買，目前強制管理中
    （見原審(一)卷十八頁至二三頁之土地登記謄本），並經本院
    向原執行法院調取上開強制執行卷宗查明無訛，上開二筆土
    地自已陷於給付不能，為兩造所不爭執，已如上述。而依兩
    造所簽訂上開買賣契約書第二條之約定，被上訴人負有將上
    開二筆土地所有權移轉登記予上訴人之義務，亦為兩造所不
    爭執。雖被上訴人嗣於八十四年三月十五日將上開二筆土地
    轉售予彭慶龍，已於買賣契約書第十七條約明系爭房屋之基
    地不在買賣範圍內，俟日後得分割時，應返還上訴人，惟之
    後彭慶龍再將之移轉登記予訴外人源意公司，訴外人源意公
    司則提供系爭土地向台灣中小企業銀行設定抵押貸款，嗣因
    無力清償而被查封拍賣，終致被強制管理中，而陷於給付不
    能，顯然全係因可歸責於被上訴人再將之轉賣所致，依法自
    應負損害賠償責任。雖被上訴人抗辯：伊將上開土地轉售予
    彭慶龍，已於買賣契約書第十七條約明系爭房屋之基地不在
    買賣範圍內，俟日後得分割時，應返還上訴人，且該系爭房
    屋之基地返還問題，早經兩造及彭慶龍三方多次協調，最後
    係因上訴人與彭慶龍間關於實際應返還之面積尚有爭論而拒
    絕受領，嗣彭慶龍又將上開土地移轉給訴外人源意公司，而
    訴外人源意公司提供向銀行貸款，因而被查封拍賣，終致被
    強制管理中，皆非伊出售土地時所得預知之事，應屬不可歸
    責於伊之事由，且上訴人亦與有過失云云。惟查：被上訴人
    將上開土地出售予彭慶龍時，固於買賣契約書第十七條約定
    ：系爭房屋之基地不在買賣範圍內，俟日後得分割時，應返
    還上訴人，該部分亦未計算買賣價金，惟據彭慶龍在原審陳
    稱：被上訴人將系爭土地出賣予伊時，係保留二百十九點六
    二坪之土地未出賣，其中尚包括遭市公所佔用之九坪土地，
    故實際保留之系爭房屋基地僅二百一十點六二坪，而本件經
    原審會同地政機關實測結果，應為二百九十六點七五二五坪
    ，接近三百坪，兩者差距甚大，致調解不成立（見原審卷(一)
    卷六二頁之言詞辯論筆錄），準此，足見被上訴人與彭慶龍
    間約定保留二百一十點六二坪之土地範圍，顯與兩造於前開
    買賣契約書第二條約定約三百坪之本旨不符，上訴人自得拒
    絕受領，並無過失，顯不可歸責於上訴人之事由所致；又被
    上訴人依兩造間所訂之前開買賣契約書之約定，既負有將系
    爭基地返還上訴人之義務，然被上訴人竟將該土地出售予彭
    慶龍，之後，彭慶龍又再將之轉讓予訴外人源意公司，其後
    更遭訴外人源意公司之債權人查封拍賣，終致被強制管理中
    ，此項給付不能之事由，全係因被上訴人之轉賣行為所致，
    顯係可歸責於被上訴人。雖被上訴人將上開土地於出售予彭
    慶龍時，於買賣契約書第十七條約明：系爭房屋之基地不在
    買賣範圍內，俟日後得分割時，應返還上訴人，該部分亦未
    計算買賣價金，嗣後彭慶龍未依約履行，又再轉賣訴外人源
    意公司，致系爭土地被查封拍賣，終致被強制管理中，而陷
    於給付不能，惟此僅係被上訴人與彭慶龍間內部問題，尚不
    得執以對抗上訴人。足見被上所人所為此部分之抗辯，殊不
    足取；又被上訴人雖另抗辯兩造曾於八十年十二月二十八日
    會同代書至現場測量，確認不在買賣範圍之祖厝房屋基地坪
    數為二百七十五點二七五坪，加上已移轉登記予上訴人之同
    段九六之二八、九六之三Ｏ地號土地二筆，共十六坪左右，
    合計為二百九十一點二七五坪，既經兩造合意，計算坪數自
    應以此為準，不應以原審實測之二百九十六點七五二五坪云
    云。惟查：上訴人已否認其有參與上開測量，而被上訴人復
    不能舉證證明上訴人確有參與上開測量，則該測量面積既係
    被上訴人與代書私自測量所得，自不得據為有利於被上訴人
    之認定，況原審於九十三年四月九日會同新竹縣竹東地政事
    務所所指派人員至現場測量，係按系爭房屋之原有範圍測量
    ，而將增建部分排除在外，自屬準確可取。足見被上訴人所
    為此部分之抗辯，亦無足取。
六、按因可歸責於債務人之事由，致給付不能者，債權人得請求
    賠償損害，民法第二百二十六條第一項定有明文。查系爭房
    屋所在之上開二筆基地即同段九六之五四、九六之五五地號
    土地，其面積經原審會同地政機關實測結果，依序為：五百
    三十一平方公尺、三百九十六平方公尺，既因可歸責於被上
    訴人之事由，致給付不能，則上訴人依據兩造間所訂上開買
    賣契約之約定，請求被上訴人負給付不能之損害賠償責任，
    即屬有據。爰斟酌兩造已於上開土地買賣契約書之末約明：
    「本筆土地必須是工業區，工業區用地買賣才屬成立，否則
    無條件解約」（見原審(一)卷十頁背面），準此，系爭土地其
    後既已經變更為工業區用地，被上訴人本應依約履行前開分
    割、移轉系爭土地予上訴人之義務，被上訴人如能依約履行
    其義務，上訴人所得之利益當係系爭土地變更為工業區用地
    後之土地所有權，此自為其所可得預期之利益，而非僅係原
    屬農地之土地所有權，則上訴人請求被上訴人賠償系爭土地
    按起訴當時之工業區用地之市價賠償其損害，應屬有據。而
    系爭二筆土地之地目雖均為田，惟土地使用分區已被編定為
    工業區之丁種建築用地，上訴人起訴時之九十二年一月間之
    公告土地現值為每平方公尺均為三千六百元，有土地登記謄
    本可稽（見原審(一)卷十八頁、二十頁），又系爭二筆土地之
    前方緊臨產業道路，由該產業道路向上可通往新竹縣關西山
    區，往下則可通往新竹縣芎林鄉，該土地現住有三戶人家，
    其旁建有新竹縣芎林鄉華龍村村民活動中心，系爭二筆土地
    之後方緊臨訴外人源意公司，附近住家不多，另有一、二家
    工廠坐落其旁，業經原審至現場勘驗屬實，有勘驗筆錄可稽
    （見原審(一)卷一一九頁至一二二頁），足見其並非屬工商業
    繁榮地段。雖系爭二筆土地曾經原執行法院囑託鑑定結果，
    認其土地現值均為每平方公尺七千二百元，總價依序各為三
    百八十二萬三千二百元、二百八十五萬一千二百元，有原執
    法院九十一年度執武字第二一三六號查封房屋價格鑑定書可
    稽（見原審(一)卷二四頁至三十頁），惟經多次拍賣結果，均
    無人應買，嗣經原執行法院分別以二百八十八萬元、二百十
    七萬六千元之最低拍賣價格為應買之公告，仍無人應買，目
    前強制管理中，亦經本院調取該執行卷宗查明無訛，足見上
    開鑑定價格顯然高於市價甚多，上訴人請求以該鑑定價格作
    為本件賠償損害額之依據，顯不足取。而依上開公告土地現
    值每平方公尺三千六百元計算，系爭二筆土地之現值依序應
    為一百九十一萬一千六百元、一百四十二萬五千六百元，合
    計三百三十三萬七千二百元（其計算式為：3,600元531＝
    1,911,600元、3,600元×396＝1,425,600元、1,911,600元
    ＋1,425,600元＝3,337,200元）等一切情狀後，認應以系爭
    二筆土地之上開公告土地現值作為本件賠償損害額之依據較
    為適當。
七、從而，上訴人依據兩造間所訂系爭買賣契約之約定及民法第
    二百二十六條第一項之規定，請求被上訴人給付三百三十三
    萬七千二百元及自起訴狀繕本送達之翌日即九十二年五月十
    六日起，至清償日止，按年息百分之五計算之利息部分，自
    屬應予准許；至超過上開部分（除確定部分外）之請求，即
    屬不應准許。原審就上開不應准許部分，所為上訴人敗訴之
    判決，核無違誤。上訴人之上訴論旨指摘原判決此部分不當
    ，求予廢棄改判，為無理由；就上開應予准許部分，所為被
    上訴人敗訴之判決，亦無違誤。被上訴人之附帶上訴論旨指
    摘原判決此部分不當，求予廢棄改判，為無理由。
八、至兩造其餘之攻擊或防禦方法及未經援用之證據，經本院斟
    酌後，認為均不足以影響本判決之結果，自無逐一詳予論駁
    之必要，併此敘明。
據上論結，本件上訴及附帶上訴均為無理由，依民事訴訟法第四
百四十九條第一項、第七十八條，判決如主文。
中　　華　　民　　國　　96　　年　　3 　　月　　6 　　日
　　　　　  　　　　民事第六庭
                      　審判長法　官  林鄉誠
　　　　　　　  　　　        法　官  許紋華
　　　　　　　　  　　        法　官  楊豐卿
正本係照原本作成。
如不服本判決，應於收受送達後20日內向本院提出上訴書狀，其
未表明上訴理由者，應於提出上訴後20日內向本院補提理由書狀
（均須按他造當事人之人數附繕本）上訴時應提出委任律師或具
有律師資格之人之委任狀；委任有律師資格者，另應附具律師資
格證書及釋明委任人與受任人有民事訴訟法第466條之1第1項但
書或第2項（詳附註）所定關係之釋明文書影本。
中　　華　　民　　國　　96　　年　　3 　　月　　6 　　日
　　　　　　　　　　　　　　　書記官  殷丹妮
附註：
民事訴訟法第466條之1（第1項、第2項）：
對於第二審判決上訴，上訴人應委任律師為訴訟代理人。但上訴
人或其他法定代理人具有律師資格者，不在此限。
上訴人之配偶、三親等內之血親、二親等內之姻親，或上訴人為
法人、中央或地方機關時，其所屬專任人員具有律師資格並經法
院認為適當者，亦得為第三審訴訟代理人。
